臺灣屏東地方法院民事判決　　　　　　　95年度簡上字第90號
上　訴　人　酉○○
　　　　　　宇○○
　　　　　　天○○
　　　　　　午○○
　　　　　　未○○
　　　　　　庚○○
　　　　　　戌○○
　　　　　　亥○○
　　　　　　地○○
　　　　　　甲○○○
　　　　　　巳○○
上　1　 人
訴訟代理人　孔福平律師
複　代理人　邱芬凌律師
　　　　　　陳彥勝律師
上　訴　人　卯○○○
訴訟代理人　己　○
　　　　　　乙○○
上　訴　人　子○○
　　　　　　丑○○
　　　　　　癸○○
兼 上 3 人
訴訟代理人　辰○○○
上　4　 人
訴訟代理人　丁○○
上　訴　人　寅○○
　　　　　　　　　　　弄10號
兼 上 1 人
訴訟代理人　宙○○
上　訴　人　申○○
兼 上 1 人
訴訟代理人　辛○○
上　訴　人　己○川（陳之承受訴訟人）
　　　　　　己○昌（陳之承受訴訟人）
　　　　　　壬○○（陳之承受訴訟人）
　　　　　　　　　　　號6樓之22
兼 上 1 人
訴訟代理人　戊　○（陳之承受訴訟人）
上　訴　人　己○楠（陳之承受訴訟人）
　　　　　　　　　　　之1
被　上訴人　丙○○
訴訟代理人　陳純青律師
上列當事人間請求分割共有物事件，上訴人對於中華民國95年6
月13日本院94年度潮簡字第316 號第一審判決提起上訴，本院於
民國96年6 月15日言詞辯論終結，判決如下：
    主     文
原判決關於下列土地之分割方法及訴訟費用之裁判均廢棄。
兩造共有坐落屏東縣新園鄉○○段一三六九地號，面積五四九五
平方公尺之土地准予分割，其分割方法如下：如附圖一甲案所示
編號（1） 部分面積二０七平方公尺分歸上訴人辛○○所有；編
號（2） 部分面積二０七平方公尺分歸上訴人申○○所有；編號
（3） 部分面積四一三平方公尺分歸上訴人寅○○所有；編號（
4） 部分面積一六五二平方公尺分歸被上訴人丙○○及上訴人宙
○○各按應有部分一六五二分之一五０及一六五二分之一五０二
之比例保持共有；編號（7） 部分面積二三七平方公尺分歸上訴
人酉○○所有；編號（8） 部分面積二三六平方公尺分歸上訴人
庚○○所有；編號（9） 部分面積二四九平方公尺分歸上訴人卯
○○○所有；編號（10）部分面積二四八平方公尺分歸上訴人巳
○○所有；編號（11）部分面積二七五平方公尺分歸上訴人子○○、丑○○、癸○○、辰○○○各均按應有部分四分之一之比例
保持共有；編號（12）部分面積五十三平方公尺分歸上訴人巳○○、卯○○○各按應有部分五十三分之二十七及五十三分之二十
六之比例保持共有；編號（5） 部分面積一一八０平方公尺分歸
上訴人甲○○○、己○川、戌○○、亥○○、地○○、天○○、
宇○○、午○○、未○○各按附表二所示應有部分比例保持共有
；編號（6） 部分面積五三八平方公尺分歸兩造各按附表一所示
比例保持共有。
第一、二審訴訟費用由兩造依附表一所示應有部分比例負擔。
    事實及理由
壹、程序方面
一、上訴人戊○、己○川、己○昌、壬○○、己○楠、酉○○、
    宇○○、午○○、天○○、未○○、戌○○、亥○○、地○○、甲○○○均未於最後言詞辯論期日到場，核無民事訴訟
    法第386 條所列各款情形，爰依被上訴人聲請由其一造辯論
    而為判決。
二、被上訴人提起本件分割共有物訴訟，其訴訟標的對於各共有
    人必須合一確定，故雖僅由上訴人巳○○、卯○○○、子○○、丑○○、癸○○、辰○○○對原判決提起第二審上訴，
    依民事訴訟法第56條第1 項第1 款之規定，其上訴效力及於
    原審同造未提起上訴之寅○○、申○○、辛○○、庚○○、
    酉○○、宇○○、午○○、天○○、未○○、戌○○、亥○○、地○○、甲○○○、宙○○、陳等人，爰將渠等併列
    為上訴人，合先敘明。
三、另按當事人死亡者，訴訟程序在有繼承人、遺產管理人或其
    他依法令應續行訴訟之人承受其訴訟以前當然停止。且訴訟
    繫屬中為訴訟標的之法律關係，雖移轉於第三人，於訴訟無
    影響。但第三人如經兩造同意，得聲請代當事人承當訴訟。
    前項但書情形，僅他造不同意者，移轉之當事人或第三人得
    聲請法院以裁定許第三人承當訴訟，且上開規定於簡易訴訟
    提起上訴時準用之，民事訴訟法第168 條、第254 條第1 項
    、第2 項、第436 條之1 第3 項及第463 條，分別定有明文
    。經查，本件上訴人陳已於本院審理中死亡（民國96年1
    月6 日），經被上訴人聲請由陳之繼承人即戊○、己○川
    、己○昌、壬○○、己○楠承受訴訟，但於訴訟進行中，上
    訴人戊○、己○川、己○昌、壬○○、己○楠已於96年2 月
    6 日就系爭原屬陳所有之應有部分權利分歸上訴人己○川
    單獨繼承並辦畢繼承登記等情，有被上訴人所提出之戶籍謄
    本、繼承系統表及土地登記謄本各1 份附卷可參（見本院卷
    宗〈二〉第2 頁、第31頁至第36頁、第91頁至第96頁）。惟
    上訴人己○川既未依民事訴訟法第254 條之規定聲明承當上
    訴人戊○、己○昌、壬○○、己○楠之訴訟，上訴人戊○、
    己○昌、壬○○、己○楠即未脫離訴訟，仍為當事人，是本
    院之裁判仍將上訴人戊○、己○昌、壬○○、己○楠併列為
    當事人，附此敘明。
貳、實體方面
一、被上訴人起訴主張：坐落屏東縣新園鄉○○段1369地號面積
    5,495 平方公尺土地（下稱系爭土地）為兩造所共有，應有
    部分分別如附表一所示。系爭土地並無因使用目的不能分割
    ，兩造對系爭土地亦未訂立不分割之約定，因共有人人數眾
    多，無從協議分割，為善盡土地利用，爰依法請求裁判分割
    。且因兩造多於系爭土地建有建物居住使用，故考量使用現
    狀、共有人意願及系爭土地經濟效用等因素，自以將系爭土
    地按使用現狀分割為妥，請求維持原審所為分割方案，或若
    顧及和諧，願按如附圖一甲案所示分割方案分割，即甲案中
    編號（1） 部分面積207 平方公尺分歸上訴人辛○○所有；
    編號（2） 部分面積207 平方公尺分歸上訴人申○○所有；
    編號（3） 部分面積413 平方公尺分歸上訴人寅○○所有；
    編號（4） 部分面積1,652 平方公尺分歸被上訴人丙○○及
    上訴人宙○○各按原應有部分3072分之93及3072分之931 之
    比例保持共有；編號（7） 部分面積237 平方公尺分歸上訴
    人酉○○所有；編號（8） 部分面積236 平方公尺分歸上訴
    人庚○○所有；編號（9） 部分面積249 平方公尺分歸上訴
    人卯○○○所有；編號（10）部分面積248 平方公尺分歸上
    訴人巳○○所有；編號（11）部分面積275 平方公尺分歸上
    訴人子○○、丑○○、癸○○、辰○○○（附圖一所附擬分
    配情形誤繕為陳郭金蘭，應為辰○○○）各均按原應有部分
    72分之1 之比例保持共有；編號（12）部分面積53平方公尺
    分歸上訴人巳○○、卯○○○各按應有部分53分之27及53分
    之26之比例保持共有；編號（5） 部分面積1,180 平方公尺
    分歸上訴人甲○○○、己○川、戌○○、亥○○、地○○、
    天○○、宇○○、午○○、未○○各按附表二所示應有部分
    比例保持共有；編號（6） 部分面積538 平方公尺分歸兩造
    各按附表一所示比例保持共有（下稱系爭甲方案）等語。並
    聲明：上訴駁回。
二、上訴人則分別以下詞置辯：
（一）上訴人巳○○、子○○、丑○○、癸○○、辰○○○則均
      以：若按原審判決所示分割方案，如附圖三A 、B 兩點間
      連線所示之圍牆將被拆除，且既有之巷道亦將變窄，不利
      通行，是希望可以將巳○○、卯○○○之部分獨立分割出
      來，並使子○○、丑○○、癸○○、辰○○○4 人維持共
      有，應採用如附圖一乙案所示之分割方法，即乙案中編號
      （1） 部分面積207 平方公尺分歸上訴人辛○○所有；編
      號（2） 部分面積207 平方公尺分歸上訴人申○○所有；
      編號（3） 部分面積413 平方公尺分歸上訴人寅○○所有
      ；編號（4） 部分面積1,616 平方公尺分歸被上訴人丙○○及上訴人宙○○各按原應有部分3072分之93及3072分之
      93 1之比例保持共有；編號（7） 部分面積237 平方公尺
      分歸上訴人酉○○所有；編號（8） 部分面積236 平方公
      尺分歸上訴人庚○○所有；編號（9） 部分面積250 平方
      公尺分歸上訴人卯○○○所有；編號（10）部分面積180
      平方公尺分歸上訴人巳○○所有；編號（11）部分面積25
      4 平方公尺分歸上訴人子○○、丑○○、癸○○、辰○○○（附圖一所附擬分配情形誤繕為陳郭金蘭，應為辰○○○）各均按原應有部分72分之1 之比例保持共有；編號（
       12） 部分面積122 平方公尺分歸上訴人巳○○、卯○○○與子○○、丑○○、癸○○、辰○○○等4 人各按應有
      部分122 分之41、122 分之40及122 分之41之比例保持共
      有；編號（5） 部分面積1,235 平方公尺分歸上訴人甲○○○、己○川、戌○○、亥○○、地○○、天○○、宇○○、午○○、未○○各按附表二所示應有部分比例保持共
      有；編號（6） 部分面積538 平方公尺分歸兩造各按附表
      一所示比例保持共有（下稱系爭乙方案）等語，如果需要
      以價金補償，希望以公告現值為基準等語，資為抗辯。並
      聲明：1.原判決關於分割方法部分廢棄；2.應按系爭乙方
      案所示分割方案分割。
（二）上訴人卯○○○則以：不同意第一審之分割方案，希望按
      照附圖一丙案所示之分割方法分割，即丙案中編號（1）
      部分面積207 平方公尺分歸上訴人辛○○所有；編號（2
      ）部分面積207 平方公尺分歸上訴人申○○所有；編號（
      3） 部分面積413 平方公尺分歸上訴人寅○○所有；編號
      （4） 部分面積1,616 平方公尺分歸被上訴人丙○○及上
      訴人宙○○各按原應有部分3072分之93及3072分之931 之
      比例保持共有；編號（7） 部分面積237 平方公尺分歸上
      訴人酉○○所有；編號（8） 部分面積236 平方公尺分歸
      上訴人庚○○所有；編號（9） 部分面積228 平方公尺分
      歸上訴人卯○○○所有；編號（10）部分面積256 平方公
      尺分歸上訴人巳○○所有；編號（11）部分面積254 平方
      公尺分歸上訴人子○○、丑○○、癸○○、辰○○○（附
      圖一所附擬分配情形誤繕為陳郭金蘭，應為辰○○○）各
      均按原應有部分72分之1 之比例保持共有；編號（12）部
      分面積68平方公尺分歸上訴人巳○○、卯○○○各均按應
      有部分68分之34之比例保持共有；編號（5） 部分面積1,
      235 平方公尺分歸上訴人甲○○○、己○川、戌○○、亥
      ○○、地○○、天○○、宇○○、午○○、未○○各按附
      表二所示應有部分比例保持共有；編號（6） 部分面積53
      8 平方公尺分歸兩造各按附表一所示比例保持共有（下稱
      系爭丙方案）等語等語置辯。並聲明：1.原判決廢棄；2.
      分割方案採系爭丙方案。
（三）上訴人庚○○：採用系爭甲方案較好等語置辯，並聲明：
      1.原判決廢棄；2.分割方案採系爭甲方案。
（四）上訴人天○○、地○○、辛○○、寅○○、宙○○、宇○○、午○○則以：請求按照第一審之方式分割，但若採用
      如系爭甲方案所示分割方式，無意見等語置辯。
三、兩造爭執之事項：
    系爭土地依法可否分割？如可，又應以何方法分割？
四、按各共有人，除因物之使用目的不能分割或契約訂有不分割
    之期限者外，得隨時請求分割共有物，民法第823 條第1 項
    定有明文。經查，系爭土地為兩造所共有，共有人及應有部
    分分別為附表一所示，而共有人陳已於96年1 月6 日死亡
    ，嗣經其繼承人戊○、己○川、己○昌、壬○○、己○楠分
    割遺產，就系爭土地之應有部分權利部分分歸上訴人己○川
    單獨繼承並辦畢繼承登記等情，有戶籍謄本、繼承系統表、
    土地登記謄本及地籍圖各1 份為證（見本院卷宗卷〈二〉第
    2 頁、第31頁至第36頁、第91至96頁、原審卷〈一〉第15
    頁），復為到庭之上訴人所不爭執，應堪信為真實，是依據
    首揭法律規定，被上訴人訴請裁判分割系爭土地，於法即無
    不合，應予准許。
五、次按請求共有物之分割，應由法院依民法第824 條命為適當
    之分配，不受當事人主張之拘束，法院則應參酌當事人之聲
    明、共有物之性質、經濟效用及全體共有人利益等公平決定
    之。經查：
（一）查系爭土地呈長方形狀，如附圖三所示：編號（19）柏油
      道路由西北至東南圍繞系爭土地呈ㄇ字型為對外聯絡道路
      ；編號（1） 部分現為上訴人寅○○使用，其上建有平房
      ；編號（2） 部分現為上訴人申○○使用，其上建有1 樓
      房屋；編號（3） 部分現為上訴人辛○○使用，其上建有
      2 樓房屋；編號（4） 部分現為上訴人酉○○使用，於其
      上建有平房及庭院；編號（5） 部分現由上訴人庚○○使
      用，於其上建有2 樓房屋及1 樓鐵厝；編號（6） 部分現
      為上訴人甲○○○使用，其上建有2 樓房屋；編號（7）
      部分本為陳使用，於其上建有2 樓房屋；編號（8） 部
      分現為上訴人戌○○使用，於其上建有2 樓房屋；編號（
      9 ）部分現為上訴人亥○○使用，於其上建有平房；編號
      （10）至編號（15）部分現分別為上訴人地○○、天○○
      、宇○○、午○○、未○○及巳○○使用，並分別於其上
      建有2 樓房屋；編號（16）部分現由上訴人卯○○○使用
      ，於其上建有2 樓房屋及1 樓鐵厝；編號（17）部分為上
      訴人子○○、丑○○、癸○○及辰○○○共同使用，其上
      建有2 樓房屋、庭院及空地；編號（18）部分現由上訴人
      宙○○及被上訴人丙○○共同使用等情，業經原審至現場
      勘驗無誤，並囑託屏東縣東港地政事務所派員實施測量，
      此有原審勘驗筆錄、現場簡圖及土地複丈成果圖各1 份在
      卷可稽（見原審卷宗卷〈一〉第95至98頁、第101 頁），
      應堪認屬實。
（二）經查，若由系爭甲方案以觀，可知其所示之分割方法均符
      合各共有人之應有部分比例面積，且坐落屏東縣新園鄉○○段1386地號土地上與系爭土地相鄰之部分，存有與附圖
      三所示編號（19）之柏油道路相接連之道路之事實，為兩
      造所不爭執，並經本院至現場履勘無誤，是分得如附圖一
      甲案所示編號（11）部分之上訴人子○○、丑○○、癸○○、辰○○○等4 人即本可利用上開道路通行，並無須利
      用如附圖一乙案所示編號（12）部分對外聯絡，故如附圖
      一甲案所示編號（12）部分，僅須由將利用該部分通行之
      共有人，即分別取得如附圖一甲案所示編號（10）、（9
      ）部分之上訴人巳○○、卯○○○保持共有即可。至於若
      採用系爭甲方案，如附圖三中A 、B 兩點間連線所示之圍
      牆，雖有一部份可能會遭移除，但由現場相片觀之（見本
      院卷宗〈一〉第45頁及第46頁正反面），可知上揭圍牆僅
      是低、矮、老舊之圍牆，經濟價值不甚高，是本院認於決
      定系爭土地之分割方案時，並無須為保留該圍牆之考量，
      綜上，系爭甲方案所示之分割方案堪稱適當、公平，應屬
      可採。其次，再由系爭乙方案及系爭丙方案觀之，可知在
      上開兩分割方案中編號（5） 部分土地在編號（7） 部分
      及編號（11）部分之間，均尚存有一塊類似等邊三角形之
      土地，該部分土地將來在利用上會有相當之困難，其經濟
      價值將難以發揮，甚至就系爭乙方案或丙方案所示編號（
      5） 部分土地維持共有之共有人，若欲再進行分割時，勢
      必面臨難以處理、分配該塊地形為三角形之土地之窘境，
      是系爭乙方案及丙方案，均難認係適合系爭土地之分割方
      案。從而，本院審酌前揭各點因素、兩造各自之應有部分
      比例面積及意願，認以如系爭甲方案所示之分割方法較為
      允當，爰判決如主文第2 項所示。
六、綜上所述，上訴人巳○○、卯○○○、子○○、丑○○、癸○○、辰○○○既在本院表示不願意再與上訴人甲○○○、
    己○川、戌○○、亥○○、地○○、天○○、宇○○、午○○、未○○等人維持共有，則原審所為如附圖二所示之分割
    方法自有未洽，是上訴意旨指稱原判決分割方法不當，求予
    廢棄改判，為有理由，應由本院將原判決予以廢棄，並改判
    如主文第2 項所示。
七、本件事證已臻明確，兩造其餘攻擊防禦及舉證，經核與本件
    判決結果無影響，爰不加以一一論擬，附此敘明。
八、據上論結，本件上訴有理由，依民事訴訟法第436 條之1第3
    項、第450 條、第385 條第1 項前段、第80條之1 、第85條
    第1 項但書，判決如主文。
中　　華　　民　　國　　96　　年　　6 　　月　　29　　日
                  民事第一庭  審判長法　官　徐美麗
                                    法　官　邱玉汝
                                    法　官　葉力旗
正本係照原本作成。
本判決不得上訴。
                                    書記官  李勝群
中　　華　　民　　國　　96　　年　　6 　　月　　29　　日
附表一：
┌─────┬─────────┐
│共有人    │共有系爭土地      │
│          │應有部分比例      │
├─────┼─────────┤
│寅○○    │12分之1           │
├─────┼─────────┤
│申○○    │24分之1           │
├─────┼─────────┤
│辛○○    │24分之1           │
├─────┼─────────┤
│酉○○    │21分之1           │
├─────┼─────────┤
│庚○○    │21分之1           │
├─────┼─────────┤
│甲○○○  │42分之1           │
├─────┼─────────┤
│己○川（陳│42分之1           │
│之繼承人│                  │
│）        │                  │
├─────┼─────────┤
│戌○○    │2100分之68        │
├─────┼─────────┤
│亥○○    │2100分之67        │
├─────┼─────────┤
│地○○    │2100分之31        │
├─────┼─────────┤
│天○○    │2100分之34        │
├─────┼─────────┤
│宇○○    │21分之1           │
├─────┼─────────┤
│午○○    │42分之1           │
├─────┼─────────┤
│未○○    │42分之1           │
├─────┼─────────┤
│巳○○    │18分之1           │
├─────┼─────────┤
│卯○○○  │18分之1           │
├─────┼─────────┤
│子○○    │72分之1           │
├─────┼─────────┤
│丑○○    │72分之1           │
├─────┼─────────┤
│癸○○    │72分之1           │
├─────┼─────────┤
│辰○○○  │72分之1           │
├─────┼─────────┤
│宙○○    │3072分之931       │
├─────┼─────────┤
│丙○○    │3072分之93        │
└─────┴─────────┘
附表二：
┌─────┬─────────┐
│共有人    │共有系爭土地      │
│          │應有部分比例      │
├─────┼─────────┤
│甲○○○  │42分之1           │
├─────┼─────────┤
│己○川（陳│42分之1           │
│之繼承人│                  │
│）        │                  │
├─────┼─────────┤
│戌○○    │2100分之68        │
├─────┼─────────┤
│亥○○    │2100分之67        │
├─────┼─────────┤
│地○○    │2100分之31        │
├─────┼─────────┤
│天○○    │2100分之34        │
├─────┼─────────┤
│宇○○    │21分之1           │
├─────┼─────────┤
│午○○    │42分之1           │
├─────┼─────────┤
│未○○    │42分之1           │
└─────┴─────────┘
